臺灣新竹地方法院刑事判決
110年度原金訴字第53號
                                    111年度原金訴字第9號
公  訴  人  臺灣新竹地方檢察署檢察官
被      告  趙禹翔


選任辯護人  徐翊昕律師(法扶律師)
上列被告因違反洗錢防制法等案件，經檢察官提起公訴（110年
度偵字第11399號）及追加起訴(111年度偵字第1816、2337號)，
本院判決如下：
    主  文
趙禹翔無罪。
    理  由
一、公訴意旨及追加起訴意旨略以：
(一)110年度偵字第11399號起訴書部分：
　　被告趙禹翔於民國110年6月間，與通訊軟體LINE上自稱「劉
    偉俊」之人，共同意圖為自己不法之所有，基於詐欺取財之
    犯意聯絡，由被告提供其名下郵局帳號000000-0-000000-0
    號帳戶（下稱郵局帳戶）之號碼予「劉偉俊」，並與「劉偉
    俊」約定若有款項匯入上開郵局帳戶，將購買虛擬貨幣「泰
    達幣」，存入「劉偉俊」指定之虛擬貨幣錢包，被告每存入
    1顆「泰達幣」，可獲得新臺幣（下同）0.3元之報酬，復由
    「劉偉俊」以電話向告訴人王德義誆稱：其係王德義之外甥
    ，急需用錢云云，使告訴人王德義陷於錯誤，匯款多筆，其
    中於110年7月7日上午11時52分許及翌（8）日下午1時44分(
    原載2時6分，經公訴檢察官於審理程序中當庭更正)許，匯
    款33萬8,000元、6萬8,000元至被告郵局帳戶，再由被告以3
    3萬4,400元、6萬7,200元為代價，購買「泰達幣」，存入「
    劉偉俊」指定之虛擬貨幣錢包。被告因此獲利4,400元。因
    認被告涉犯刑法第339條第1項之詐欺取財、洗錢防制法第2
    條第2款、第14條第1項之隱匿、掩飾特定犯罪所得去向、所
    在之洗錢等罪嫌。
(二)111年度偵字第1816、2337號追加起訴書部分：
    被告認識3人以上以實施詐術為手段而具持續性或謀利性之
    有結構性組織，為組織犯罪防制條例所規範禁止，於110年7
    月間加入真實姓名年籍不詳，自稱「劉偉俊」、「詩晴」、
    「Frank」及其他真實姓名年籍不詳成年人所發起、主持、操縱
    、指揮之具有持續性、牟利性及結構性詐欺集團犯罪組織，
    與「劉偉俊」約定將其上開郵局帳戶綁訂虛擬貨幣帳戶，若
    有款項匯入，被告每購買虛擬貨幣「泰達幣」存入「劉偉俊
    」指定之虛擬貨幣錢包，存入1顆「泰達幣」便可獲得0.3元
    之報酬，以此方式擔任收取詐得款項後將款項存入虛擬錢包
    之洗錢工作，而與「劉偉俊」、「詩晴」、「Frank」及其
    他真實姓名年籍不詳之集團成員共同基於三人以上共同犯詐欺
    取財及掩飾隱匿詐欺所得去向之洗錢犯意聯絡，由被告提供
    其郵局帳戶用以收取詐得款項，復由「劉偉俊」、「詩晴」
    、「Frank」所屬詐欺集團其他成員，於如附表所示之時間
    、對如附表所示之人，施用如附表所示之詐術，致如附表所
    示之人均陷於錯誤，而於如附表所示之時間，匯款如附表所
    示之金額至上開郵局帳戶，再由被告於如附表所示之時間，
    操作綁定其郵局帳戶之虛擬貨幣帳戶購買「泰達幣」並轉交
    「劉偉俊」，以此製造金流斷點，而隱匿上開詐欺特定犯罪
    之不法所得去向。嗣經如附表所示之人察覺有異後報警處理
    ，始循線查悉上情。因認被告涉犯刑法第339條之4第1項第2
    款之3人以上共犯之加重詐欺取財及違反洗錢防制法第2條第
    2款規定，而應依同法第14條第1項處罰之洗錢與組織犯罪防
    制條例第3條第1項本文後段之參與犯罪組織等罪嫌。
二、按犯罪事實應依證據認定之，無證據不得認定犯罪事實；不
    能證明被告犯罪者，應諭知無罪之判決。刑事訴訟法第154
    條第2 項、第301 條第1 項分別定有明文。又事實之認定，
    應憑證據，如未能發現相當證據，或證據不足以證明，自不
    能以推測或擬制之方法，為裁判基礎；且認定不利於被告之
    事實須依積極證據，苟積極證據不足為不利於被告事實之認
    定時，即應為有利於被告之認定；另認定犯罪事實所憑之證
    據，雖不以直接證據為限，間接證據亦包括在內，然而無論
    直接證據或間接證據，其為訴訟上之證明，須於通常一般之
    人均不致有所懷疑，而得確信其為真實之程度者，始得據為
    有罪之認定，倘其證明尚未達到此一程度，而有合理之懷疑
    存在而無從使事實審法院得有罪之確信時，即應由法院為諭
    知被告無罪之判決（最高法院40年台上字第86號、30年上字
    第816號、76年台上字第4986號判例意旨參照）。又檢察官
    就被告犯罪事實，應負舉證責任，並指出證明之方法。刑事
    訴訟法第161 條第1 項亦有明文。因此，倘檢察官所提出之
    證據，不足為被告有罪之積極證明，或其指出證明之方法，
    無從說服法院以形成被告有罪之心證，基於無罪推定之原則
    ，自應為被告無罪判決之諭知（最高法院92年台上字第128
    號判例意旨參照）。
三、公訴及追加起訴意旨認被告涉犯參與犯罪組織、加重詐欺取
    財、洗錢罪嫌，係以1.被告於警詢、偵查中之供述、2.告訴
    人王德義、劉惠慶、陳玉霞、邵清美之指述、3.被告郵局帳
    戶之客戶基本資料及交易明細、4.告訴人劉惠慶提供之台北
    富邦銀行匯款委託書(證明聯)/取款憑條影本1紙、通訊軟體
    LINE對話紀錄翻拍照片、5.告訴人陳玉霞提供之臺北市北投
    區農會匯款申請書影本、存摺影本、通訊軟體LINE對話紀錄
    翻拍照片、6.告訴人邵清美提供之郵政入戶匯款申請書影本
    、通訊軟體LINE對話紀錄翻拍照片等為其主要論據。
四、訊據被告固坦承提供其郵局帳戶予「劉偉俊」使用，並於款
    項匯入郵局帳戶時，購買「泰達幣」存入「劉偉俊」指定之
    虛擬貨幣錢包等事實，惟堅詞否認有何參與犯罪組織、加重
    詐欺取財、洗錢犯行，辯稱：我在FB上找工作被騙，「詩晴
    」跟我說工作內容是虛擬貨幣買賣以接單方式進行，幫公司
    購買一個泰達幣賺0.3元，之後介紹我加「Frank」的LINE，
    他打給我面試工作，我真的相信他是一個公司等語；辯護人
    為被告辯護：被告應徵工作才參加此集團，甚至認為是好工
    作希望獲得正職，7月10日被告被他人告知可能是詐騙集團
    ，7月11日馬上去報案，之前被告對此工作深信不疑，因有
    簽合約、提供身分證、切結書，被告社會經驗比一般人不足
    ，確實是受害者等語。經查：
(一)被告提供其郵局帳戶帳號予「劉偉俊」，並與「劉偉俊」約
    定若有款項匯入上開郵局帳戶，將購買虛擬貨幣「泰達幣」
    ，存入「劉偉俊」指定之虛擬貨幣錢包，被告每存入1顆泰
    達幣，可獲得0.3元之報酬。嗣詐欺集團成員向告訴人王德
    義、劉惠慶、陳玉霞、邵清美施詐術，至渠等分別陷於錯誤
    ，匯款至被告郵局帳戶，被告即購買泰達幣轉至「劉偉俊」
    指定之虛擬貨幣錢包等情，業經被告於警詢、偵查、本院準
    備及審理時供承在卷(偵11399卷第5至12、158至159頁、偵2
    337卷第9至10頁、偵1816卷第87至88頁、本院原金訴53卷第
    27至33、94頁)，核與證人即告訴人王德義(偵11399卷第22
    至23頁)、劉惠慶(偵1816卷第21至22頁)、陳玉霞(偵2337卷
    第11至12頁)、邵清美(偵2337卷第13至14頁)於警詢中陳述
    甚詳，並有被告郵局帳戶之交易明細(偵11399卷第17至18頁
    )、告訴人劉惠慶提供之台北富邦銀行匯款委託書(證明聯)/
    取款憑條影本、通訊軟體LINE對話紀錄翻拍照片(偵1816卷
    第23至30頁)、告訴人陳玉霞提供之臺北市北投區農會匯款
    申請書影本、存摺影本、通訊軟體LINE對話紀錄翻拍照片(
    偵2337卷第25至27頁)、告訴人邵清美提供之郵政入戶匯款
    申請書影本、通訊軟體LINE對話紀錄翻拍照片(偵2337卷第3
    3頁正反面)附卷可參，是此部分之事實，固堪認定。然上開
    證據僅能證明告訴人王德義等人遭詐騙後將款項匯入被告郵
    局帳戶等情，至於被告對於其上開所為，主觀上是否明知或
    可得而知是涉及不法詐騙他人財物及洗錢掩飾、隱匿不法犯
    罪所得去向，並與詐欺集團成員有犯意聯絡等節，仍應憑其
    他具體證據始能認定，尚難逕以檢察官所舉之上開證據，即
    率爾認定被告有參與犯罪組織、加重詐欺取財及洗錢之犯意
    。經查：
  1.被告於警詢中陳稱：我於110年6月30日在臉書上看到招募兼
    職工作貼文，加入LINE名稱「詩晴」，line上有向我介紹工
    作内容，内容為「協助獅城團隊做加密貨幣搬磚，資金由獅
    城團隊支出，搬一個磚是0.3臺幣，每日獲利為1000至2000
    不等，採派單制」，介紹完後「詩晴」又請我加「Frank(阿
    法虛擬貨幣)」LINE，「Frank(阿法虛擬貨幣)」傳送一份獅
    城合作責任切結書給我，並要我在切結書上簽名，拍照身分
    證正反面，回傳照片給他，當作員工建檔，另外又要我辦MA
    X虛擬貨幣交易所的帳戶，且要綁定銀行帳戶，我遂使用我
    郵局帳戶作為綁定帳戶，之後又叫我加「劉偉俊」LINE，於
    110年7月7日起「劉偉俊」就開始派單，派單給我後我就要
    依照「劉偉俊」指示 ，將他所稱匯入我帳號公司的錢，至M
    AX虛擬貨幣交易所，將泰達幣存入他指定的錢包地址内等語
    (偵11399卷第8至9頁)；於偵查中供稱：我是找工作，我把
    郵局帳號告知「詩晴」介紹的人「劉偉俊」，「劉偉俊」說
    如果有公司的錢匯入，要買泰達幣，並轉到他指定的錢包，
    我也有答應這個工作内容，有簽合約，合約内容是資金一切
    正常，都是公司的錢，也有做員工身分證建檔等語(偵11399
    卷第158頁反面)；於本院準備程序中稱：我是找工作，在FB
    上找工作被騙，「詩晴」跟我說工作内容，跟我說是虛擬貨
    幣買賣以接單方式進行，就是虛擬貨幣操作員，幫公司購買
    一個泰達幣賺0.3元，之後再介紹我加「FRANK阿法」的LINE
    ，「阿法」就打給我面試工作，跟我介紹工作内容，他說他
    們公司的錢打到國外賺差價，我是虛擬貨幣操作員，要用我
    的帳戶，因為虛擬貨幣有限額度，錢是公司的錢，從哪匯進
    來我不知道，切結書上寫說資金來源正常是合法的，也要我
    回傳身分證，做工作上建檔，之後又介紹我給經理「劉偉俊
    」，「劉偉俊」指使我所有工作内容如何操作購買，他說公
    司資金會匯到我虛擬貨幣，請我把錢打到虛擬貨幣錢包等語
    (本院原金訴53卷第29頁)。被告對於其在臉書(FB)上找工作
    之過程、工作內容、如何交付帳戶資料、購買虛擬貨幣後轉
    交等節，供述始終一致，並無巧飾辯解之情，尚堪採信。
  2.再從被告所提供其與「詩晴」、「FRANK(阿法虛擬貨幣）」
    、「劉偉俊」之LINE對話紀錄以觀，「詩晴」發給被告之訊
    息內容確有：「工作內容是協助我們團隊做加密貨幣搬磚，
    過程中不需要出到任何資金，費用由團隊支出」、「在你接
    單之後，我們的工程師團隊將會在當天找出匯率最為利多的
    國家，然後將購幣資金匯給你，再由你購幣，然後將購買回
    來的幣實時轉回給團隊」；「FRANK(阿法虛擬貨幣）」與被
    告之對話內容則略為：「FRANK(阿法虛擬貨幣）」向被告稱
    「稍等我發個合約給您，麻煩您到超商列印出來簽名回傳」
    ，被告回稱「我剛看了合約，合約內容沒有寫到合作之項目
    工作這部分」、「沒寫到是什麼工作」、「還有一個如果乙
    方想解約這部分也沒寫」，「FRANK(阿法虛擬貨幣）」回覆
    「我們是搬磚團隊，合約裡有提到雙方合作的項目，那如果
    您覺得需要再備註的地方我會在幫您備註」，復傳送一份切
    結書pdf檔，其後被告則回傳身分證正反面及其本人手持切
    結書之照片；其後被告與「劉偉俊」之LINE對話紀錄，內容
    大多為聯繫操作使用MAX虛擬貨幣平台，購買泰達幣發送至
    指定錢包之訊息，被告尚且詢問「所以劉經理，臺灣之後會
    有機會成立公司?」等情，有LINE對話紀錄附卷可佐(偵1139
    9卷第44至98頁)，與被告上開所辯情節大致相符，其辯稱係
    因找工作被騙尚屬有據。而由上開對話內容觀之，與一般人
    尋求兼職工作之常見對話相較，並無特別可疑之處，且被告
    應未心生懷疑，方就合約內容仔細閱覽後請求修改，並詢問
    公司未來發展，堪信被告確係認為「詩晴」等人所提供者乃
    正當之工作。被告或有疏失不夠警覺之處，惟此思慮不周與
    其主觀上預見及容任他人遂行不法行為，無必然關連性，不
    得據此推論被告對於提供帳戶係作為詐欺取財不法用途一事
    ，確已明知或可得而知，而具有加重詐欺取財及洗錢之直接
    或間接故意，而與詐欺集團成員有共同犯意聯絡。
  3.再者，觀被告郵局帳戶，自104年3月2日開戶迄110年7月7日
    ，期間頻繁使用，110年6月28日尚有一筆衛福部存款1萬元
    ，有被告郵局帳戶客戶歷史交易清單可參(卷外公文袋內)，
    核與被告於本院審理時所稱：我資金都存裡面，幫家人賣菜
    的錢也存裡面，一直都是使用這帳戶，有人轉錢給我、家人
    轉錢，我都提供這帳戶，幫家裡網路購物也用這帳戶等語(
    本院原金訴53卷第92頁)相符。被告之郵局帳戶既為其長期
    頻繁使用之帳戶，核與一般提供帳戶予詐欺集團使用者，均
    交付非供自己日常慣行使用帳戶，甚至是於提供帳戶前才臨
    時申辦帳戶，以免該帳戶遭凍結造成本身日常生活所需金融
    交易不便之情形迥異。衡以上開郵局帳戶既非被告長期不欲
    使用之帳戶，倘其於提供帳戶資料時，已對涉及詐欺犯行有
    所預見，自無提供該等帳戶，而冒日後帳戶遭凍結或被列為
    警示帳戶，無法使用而徒增諸多不便之理，益證被告並未預
    期其郵局帳戶將供作犯罪工具使用，難認其有加重詐欺取財
    及洗錢之直接或間接故意，而與詐欺集團成員有共同犯意聯
    絡。
  4.末以，被告供稱：做到第三天才懷疑 因此去網路找獅城團
    隊，看到相關資料才知道是詐騙，我就報案，當時我的帳戶
    沒被凍結等語(本院原金訴53卷第30頁)，並提出其與「Aisu
    ru Noda-shi」之臉書對話紀錄為證，依該對話紀錄內容，
    被告於7月10日下午5時56分主動與「Aisuru Noda-shi」打
    招呼，詢問「你有加入獅城團隊嗎?」，「Aisuru Noda-shi
    」回答「請問你被騙了嗎」、「我已經被告了」，被告接著
    詢問細節，並稱「不是阿如果真的有問題，我要趕快退出」
    、「他有請你寫合約嗎?」、「是同一個人」、「天啊我要
    退出了」，2人對話至翌(11)日凌晨0時4分許，被告隨即於1
    10年7月11日3時58分許，至西門派出所報案等情，有臉書對
    話紀錄、新竹市警察局第一分局西門派出所受(處)理案件證
    明單附卷可證(本院原金訴53卷第165至169頁)，則被告上開
    報案舉動，亦與一般人發現受騙而立即報警求助之反應相符
    ，復彰顯被告確實認為其係因應徵工作所需乃為本案行為，
    事後始驚覺遭他人欺騙。故被告辯稱其無犯罪故意，而係找
    工作被騙之受害者等語，即非全然無憑。參以告訴人王德義
    遭詐欺集團成員詐騙，於110年7月6日匯款至第三人張家諺
    之帳戶，張家諺經臺灣桃園地方檢察署檢察官以110年度偵
    字第34626、38344號為不起訴處分(偵1816卷第89至90頁反
    面)，此外，尚有另一第三人同因涉犯詐欺案件，經臺灣屏
    東地方檢察署檢察官以110年度偵字第9925號不起訴處分(偵
    1816卷第91至93頁)，觀上開2案情節，不僅與被告在臉書上
    看到之搬磚獲利訊息、簽署獅城合作責任切結書、由「劉偉
    俊」聯繫派單等情節相仿，且時間亦與本案時間相近，堪認
    於本案案發之相近期間內，確有「劉偉俊」之人，利用網路
    、以獅城團隊搬磚獲利為由，而向本案及上開各案之被告取
    得金融機構帳戶之相關資料，充作詐騙款項匯入之人頭帳戶
    ，及利用本案及上開各案之被告洗錢甚明。足徵被告所辯內
    容，並非虛假，可以採信。
(二)據上，被告固有提供其郵局帳戶，並於告訴人王德義等人匯
    款至其郵局帳戶後，依指示購買泰達幣轉出之行為，惟尚難
    以此遽認被告主觀上有明確認知或可預見帳戶係供詐欺集團
    成員騙取他人財物之人頭帳戶使用之詐欺取財或洗錢之直接
    故意或不確定故意，而與詐欺集團成員有詐欺取財或洗錢之
    犯意聯絡或行為分擔。
五、綜上所述，本件公訴人所舉被告涉有參與犯罪組織、加重詐
    欺取財、洗錢犯行之證據，尚未達於通常一般之人均不致有
    所懷疑，而得確信其為真實之程度，本院無從形成被有罪之
    確信，既不能證明其犯罪，核諸前揭說明，自應由本院為被
    告無罪之諭知。
據上論斷，應依刑事訴訟法第301條第1項，判決如主文。
本案經檢察官洪期榮提起公訴，檢察官廖啟村追加起訴，檢察官
林李嘉到庭執行職務。
中    華    民    國    111    年    6    月    21    日
                  刑事第三庭    審判長法  官  賴淑敏
                                      法  官  王靜慧
                                      法  官  黃怡文
以上正本證明與原本無異。
如不服本判決應於收受本判決後20日內向本院提出上訴書狀，上
訴書狀應敘述具體理由。上訴書狀未敘述上訴理由者，應於上訴
期間屆滿後20日內補提理由書狀於本院(均須按他造當事人之人
數附繕本 )「切勿逕送上級法院」。 
中　　華　　民　　國　　111 　年　　6 　　月　　21　　日
                                      書記官  謝沛真
附表：
編號 告訴人 施用詐術 匯款時間 匯款金額(新臺幣) 購買泰達幣時間 購買金額(新臺幣) 1 劉惠慶 110年7月6日下午6時30分許，以通訊軟體LINE聯繫告訴人劉惠慶，佯稱：係兒子劉宜銘，因公司急需現金週轉，要借錢云云。 110年7月9日下午12時53分許 5萬元 110年7月9日下午12時55分許 4萬9,400元 2 陳玉霞 110年7月7日下午2時許，致電告訴人陳玉霞、佯稱：係姪子「阿弘」，要借錢支付貨款云云。 110年7月9日上午10時30分許 5萬元 110年7月9日上午10時53分許 4萬9,300元 3 邵清美 110年7月8日下午1時29分許，透過通訊軟體LINE聯繫告訴人邵清美，佯稱：係朋友「玉秀」，要借錢週轉云云。 110年7月9日中午12時許 6萬元 110年7月9日下午12時16分許 5萬9,300元(原載4萬9,3000元，經公訴檢察官於審理程序中當庭更正)